臺灣高等法院刑事判決
110年度上訴字第426號
上  訴  人  臺灣桃園地方檢察署檢察官
被      告  徐銘志



上列上訴人因被告違反毒品危害防制條例案件，不服臺灣桃園地
方法院109年度審訴字第2038號，中華民國109年12月2日第一審
判決（起訴案號：臺灣桃園地方檢察署109年度撤緩毒偵字第521
、528號），提起上訴，本院判決如下：
    主    文
原判決撤銷，發回臺灣桃園地方法院。
　　理    由
一、公訴意旨略以：被告徐銘志前因施用毒品案件，經臺灣臺北
    地方法院以106年度審簡字第1038號判決分別判處有期徒刑6
    月、2月，應執行有期徒刑7月確定，於民國106年8月25日易
    科罰金執行完畢。詎仍不知悔改，分別為下列犯行：㈠基於
    施用第一級毒品、第二級毒品之犯意，於107年8月11日上午
    某時許，在於桃園市○○區○○街00號住處，以將海洛因混合食
    鹽水注入針筒內注射之方式，施用第一級毒品海洛因1次，
    再以將甲基安非他命置入玻璃球燒烤吸食煙霧之方式，施用
    甲基安非他命1次。㈡基於施用第一級毒品、第二級毒品之犯
    意，於108年1月15日下午4時許，在桃園市○○區○○街00號住
    處，基於施用第二級毒品之犯意，以將甲基安非他命置入玻
    璃球燒烤吸食煙霧之方式，施用甲基安非他命1次，另於108
    年1月17日凌晨1時40分為警採尿前回溯26小時內某時，在臺
    灣地區不詳地點，以不詳之方式，施用第一級毒品海洛因1
    次。因認被告涉犯毒品危害防制條例第10條第1項、第2項之
    施用第一級毒品、施用第二級毒品罪嫌。
二、原判決意旨略以：
　㈠被告前於90年間因施用毒品案件，經原審以90年度毒聲字第2
    736號裁定送觀察、勒戒後，因認無繼續施用毒品之傾向，
    於90年9月28日執行完畢釋放出所，該案並經臺灣桃園地方
    檢察署（下稱桃園地檢署）檢察官以90年度毒偵字第1537號
    為不起訴處分確定，有本院被告前案紀錄表1份在卷可憑。
    準此，被告本案於公訴意旨所示時間（即㈠107年8月11日、㈡
    108年1月15日及108年1月17日凌晨1時40分許採尿時往前回
    溯26小時內之某時），分別施用第一、二級毒品，既已距前
    次觀察、勒戒執行完畢釋放出所日（即90年9月28日）逾3年
    ，依修正後之毒品危害防制條例第20條第3款及前揭說明，
    被告應再受觀察、勒戒。
  ㈡被告所涉本案施用毒品案件，雖經檢察官偵查終結後提起公
    訴，然迄至109年9月30日始繫屬原審法院，有桃園地檢署10
    9年9月24日桃檢俊良109撤緩毒偵521字第0000000000號函上
    之原審法院收狀戳印在卷可憑。揆諸上開說明，被告應再受
    觀察、勒戒，且依毒品危害防制條例第35條之1第1款規定，
    應由檢察官依修正後規定處理，故本案繫屬時（即109年9月
    30日）即欠缺起訴之訴追條件，自屬起訴程序違背規定，爰
    不經言詞辯論，逕為不受理判決之諭知等語。
三、經查：
  ㈠按毒品危害防制條例第24條規定：「（第1項）本法第20條第
    1項及第23條第2項之程序，於檢察官先依刑事訴訟法第253
    條之1第1項、第253條之2之規定，為附命完成戒癮治療之緩
    起訴處分時…不適用之。（第2項）前項緩起訴處分，經撤銷
    者，檢察官應依法追訴」，固於109年1月15日修正為：「（
    第1項）第20條第1項及第23條第2項之程序，於檢察官先依
    刑事訴訟法第253條之1第1項、第253條之2第1項第4款至第6
    款或第8款規定，為附條件之緩起訴處分時…不適用之。（第
    2項）前項緩起訴處分，經撤銷者，檢察官應繼續偵查或起
    訴」，惟依同條例第36條後段規定，其施行日期應由行政院
    定之，而行政院目前尚未定其施行日期，此部分仍適用修正
    前之規定。準此，現行制度對於「初犯」或「3年後再犯」
    之施用毒品者，其戒癮治療方式，係採取雙軌制，由檢察官
    斟酌決定採機構外（附命完成戒癮治療之緩起訴處分）或機
    構內（聲請觀察、勒戒）之處遇措施。如採機構外之處遇措
    施，對被告為附命完成戒癮治療之緩起訴處分，嗣該緩起訴
    處分經撤銷者，依現行第24條第2項規定，檢察官應「依法
    追訴」。對照同條例第23條第2項所定「觀察、勒戒或強制
    戒治執行完畢釋放後，3年內再犯第10條之罪者，檢察官…應
    『依法訴追』…」。可知依現行制度，檢察官應依法訴追，而
    無須聲請觀察、勒戒者，有「觀察、勒戒或強制戒治執行完
    畢釋放後，3年內再犯」及「附命完成戒癮治療之緩起訴，
    嗣經撤銷」兩種類型。後者，因被告同意參加戒癮治療，由
    檢察官採行附命完成戒癮治療之緩起訴處分，嗣未能履行條
    件，致緩起訴處分撤銷者，現行條文既明定「檢察官應依法
    追訴」，則檢察官自無為其他處遇（包括聲請法院裁定觀察
    、勒戒，或再次為附命緩起訴處分等）之裁量空間。
  ㈡被告前因施用第二級毒品案件，經原審法院以90年度毒聲字
    第2736號裁定送觀察、勒戒後，因認無繼續施用毒品之傾向
    ，於90年9月28日因無繼續施用傾向釋放出所，並由桃園地
    檢署檢察官以90年度毒偵字第1537號為不起訴處分確定，被
    告其後雖有因施用毒品案件經法院判處罪刑確定及執行完畢
    之情形，但此後被告未曾再受觀察、勒戒或強制戒治之執行
    。嗣被告再犯本件施用第一級、第二級毒品犯行，其中107
    年8月11日施用第一級毒品、第二級毒品犯行，經桃園地檢
    署檢察官以107年度毒偵字第5182號為附命完成戒癮治療之
    緩起訴處分確定，緩起訴期間自108年1月16日至109年7月15
    日止，履行期間自108年1月16日至109年1月15日止；其中10
    8年1月15日施用第二級毒品犯行、108年1月17日施用第一級
    毒品犯行，則經桃園地檢署檢察官以108年度毒偵字第765號
    簽結併入上開107年度毒偵字第5182號，適用同一毒品戒癮
    治療程序，予以簽結。惟被告於上開緩起訴期間前之107年1
    2月29日，及於緩起訴期間內之108年3月11日、同年5月29日
    、同年8月2日，故意犯有期徒刑以上之施用第一級、第二級
    毒品等罪，經桃園地檢署檢察官以108年度偵字第1978號、1
    08年度毒偵字第1636、2601、3234號及108年度毒偵字第448
    9號提起公訴，並經原審法院分別論處罪刑確定，嗣經桃園
    地檢署檢察官於109年6月30日以109年度撤緩字第335號撤銷
    緩起訴處分書撤銷前開緩起訴處分確定在案等情，有上開緩
    起訴處分書、緩起訴處分命令通知書、108年7月5日簽、撤
    銷緩起訴處分書及本院被告前案紀錄表等件在卷可憑（見10
    7年度毒偵字第5182號卷第70頁正反面、72頁；108年度毒偵
    字第765號卷第59頁；109年度撤緩字第335號卷第7頁正反面
    ；本院卷第29至42頁）。是依前揭說明，現行毒品危害防制
    條例第24條第2項既已明示「檢察官應依法追訴」，應認檢
    察官已無其餘裁量空間，檢察官起訴程序並未違背規定。然
    原審竟認檢察官本案起訴之107年8月11日施用第一級毒品、
    第二級毒品犯行、108年1月15日施用第二級毒品犯行及108
    年1月17日施用第一級毒品犯行，距前次觀察、勒戒執行完
    畢釋放出所日已逾3年，被告應再受觀察、勒戒，檢察官起
    訴程序違背規定，原判決逕為不受理之判決，尚嫌速斷，即
    有未洽。檢察官上訴意旨執此指摘原判決不當，為有理由，
    且為維持被告審級利益，自應由本院將原判決撤銷，發回原
    審法院更為適法之裁判，並不經言詞辯論為之。
據上論斷，應依刑事訴訟法第369條第1項但書、第372條，判決
如主文。
本案經檢察官崔秉君提起公訴，檢察官張家維提起上訴。
中　　華　　民　　國　　110 　年　　3 　　月　　31　　日
　　　　　　　  　刑事第二十三庭審判長法　官  許永煌
　　　　　　　　　　　　　　　　　    法　官  黃美文
　　　　　　　　　　　　　　　　　    法　官  雷淑雯
以上正本證明與原本無異。
施用第二級毒品部分不得上訴。
施用第一級毒品部分如不服本判決應於收受送達後20日內向本院
提出上訴書狀，並應敘述具體理由；其未敘述上訴理由者，應於
上訴期間屆滿後20日內向本院補提理由書（均須按他造當事人之
人數附繕本）「切勿逕送上級法院」。
                                      書記官  林立柏
中　　華　　民　　國　　110 　年　　4 　　月　　1 　　日